【裁判字號】    97,簡上,450
【裁判日期】    980218
【裁判案由】    詐欺
【裁判全文】
臺灣臺南地方法院刑事判決             97年度簡上字第450號
上  訴  人  臺灣臺南地方法院檢察署檢察官
被      告  己○○
上列上訴人因被告詐欺案件，不服本院中華民國97年10月22日97
年度簡字第2877號第一審判決（起訴案號：97年度偵字第8881、
10230號），提起上訴，暨檢察官移送併辦（偵查案號：97年度
偵字第16293號），被告於本院準備程序及審理中就被訴事實為
有罪之陳述，本院管轄之第二審合議庭裁定進行簡式審判程序，
判決如下：
    主  文
原判決撤銷。
己○○幫助共同意圖為自己不法之所有，以詐術使人將本人之物
交付，處有期徒刑肆月，如易科罰金，以新臺幣壹仟元折算壹日
。
    事  實
一、己○○明知一般人收購他人金融機構帳戶之行徑，常係為遂
    行財產犯罪之需要，以便利贓款取得，及使相關犯行不易遭
    人追查，而可預見提供金融機構帳戶之存摺、提款卡及提款
    密碼等物供他人使用，他人有將之用於詐欺等財產犯罪之可
    能，竟仍基於幫助他人犯罪之不確定故意，先於97年3月20
    日上午11時許，在其位於臺南縣安定鄉港尾村港子尾99號住
    處，收受其友人蘇立瑋（另案由本院審理中）所交付之臺灣
    郵政股份有限公司（現已更名為中華郵政股份有限公司，下
    仍簡稱臺灣郵政）安定郵局帳號000-00000000000000號（下
    簡稱臺灣郵政帳戶）及臺灣銀行臺南科學園區分行帳號000-
    000000000000號帳戶（下簡稱臺灣銀行帳戶）之存摺、提款
    卡及提款密碼，而於同日中午12時許，在臺南縣善化鎮善化
    車站，以新臺幣（下同）5,000元之代價，將上開蘇立瑋所
    有之臺灣郵政帳戶及臺灣銀行帳戶之存摺、提款卡及提款密
    碼均一併出租與真實姓名、年籍不詳，綽號「阿田」之成年
    男子使用。嗣該綽號「阿田」之成年男子與所屬詐騙集團成
    員取得上開帳戶資料後，即意圖為自己不法所有，基於詐取
    他人財物之犯意聯絡，由不詳姓名、年籍之詐騙集團成員於
    97年3月27日晚間7時56分許、8時21分許、同日時30分許及9
    時許，先後撥打電話予戊○○、乙○○、丁○○及丙○○，
    佯稱渠等日前購物時付款程序設定發生錯誤，須依指示至自
    動櫃員機操作以解除分期付款之設定或凍結帳戶云云，致戊○○、乙○○、丁○○及丙○○均分別因而陷於錯誤，丁○○乃依指示於同日晚間8時47分許匯款29,987元至蘇立瑋上
    開臺灣郵政帳戶內，丙○○、戊○○及乙○○則先後依指示
    於同日晚間9時41分許、同日時52分許及同日晚間10時14分
    許，分別匯款29,987元、29,983元及29,987元至蘇立瑋上開
    臺灣銀行帳戶內。嗣因戊○○、乙○○、丁○○及丙○○察
    覺有異報警處理，始循線查悉上情。
二、案經臺南縣警察局善化分局及內政部警政署保安警察第二總
    隊第四大隊第二中隊報告臺灣臺南地方法院檢察署檢察官偵
    查起訴及移送併辦。
    理  由
一、按本件被告己○○所犯為死刑、無期徒刑、最輕本刑3年以
    上有期徒刑以外之罪，亦非屬高等法院管轄之第一審案件，
    其於本院準備程序及審理中，就被訴事實為有罪之陳述，經
    告知簡式審判程序之旨，並聽取上訴人即檢察官、被告之意
    見後，本院合議庭依刑事訴訟法第273條之1第1項裁定進行
    簡式審判程序，是本案之證據調查，依同法第273條之2之規
    定，不受同法第159條第1項、第161條之2、第161條之3、第
    163條之1，及第164條至第170條所規定證據能力認定及調查
    方式之限制，合先敘明。
二、上揭犯罪事實，業據被告於偵查、本院準備程序及審理中均
    坦承不諱，核與證人即同案被告蘇立瑋於警詢及偵查中陳述
    伊曾將上開臺灣郵政帳戶及臺灣銀行帳戶之存摺、提款卡及
    提款密碼均交付與被告等語相符（警(一)卷第1至5頁、臺灣臺
    南地方法院檢察署97年度核交字第2856號卷第6至7頁），並
    經證人即被害人戊○○、乙○○、丁○○及丙○○於警詢中
    指述渠等遭詐騙之過程明確（警(一)卷第9至13頁、警(二)卷第
    13至14頁、警(三)卷第22至23頁），復有證人戊○○、乙○○
    、丁○○及丙○○提出之自動櫃員機交易明細收據各1張（
    警(一)卷第14至15頁、警(二)卷第17頁、警(三)卷第33頁），及臺
    灣銀行臺南科學園區分行97年4月10日南科營字第097500015
    11號函暨蘇立瑋上開臺灣銀行帳戶之開戶基本資料及交易明
    細、臺灣郵政新營郵局97年4月17日營字第0975000411號函
    暨蘇立瑋上開臺灣郵政帳戶之開戶基本資料及交易明細各1
    份在卷可資參佐（警(一)卷第16至22頁、警(二)卷第21至23頁、
    警(三)卷第48至54頁），是被告上開自白，核與事實相符，堪
    以採信。綜上，本件事證明確，被告犯行洵堪認定，應予依
    法論科。
三、按刑法上之幫助犯，係對於犯罪與正犯有共同之認識，而以
    幫助之意思，對於正犯資以助力，而未參與實施犯罪之行為
    者而言（最高法院75年度臺上字第1509號、84年度臺上字第
    5998號、第6475號及88年度臺上字第1270號判決意旨參照）
    ；故如未參與實施犯罪構成要件之行為，且係出於幫助之意
    思提供助力，即屬幫助犯，而非共同正犯。查本件詐欺之犯
    罪集團，意圖為自己不法之所有，蒐集他人金融機構帳戶，
    並以電話佯稱被害人購物付款程序設定有誤為由，誘使被害
    人陷於錯誤而依渠等指示操作自動櫃員機，致將款項匯入指
    定帳戶，詐騙被害人匯款得逞，核該詐騙集團所為係犯刑法
    第339條第1項之詐欺取財罪。被告與詐騙集團成員中真實姓
    名、年籍不詳，綽號「阿田」之成年男子聯絡交付上開蘇立
    瑋之臺灣銀行帳戶及臺灣郵政帳戶之存摺、提款卡及提款密
    碼等物事宜，該男子與詐騙集團各成員間就上開詐欺取財犯
    行，應有犯意聯絡及行為分擔，為共同正犯；而本件被告基
    於幫助之犯意，提供友人蘇立瑋上開臺灣銀行與臺灣郵政帳
    戶之存摺、提款卡、提款密碼與上開詐騙集團成員使用，雖
    使該詐騙集團得以此為犯罪工具，以詐術使被害人戊○○、
    乙○○、丁○○及丙○○陷於錯誤，分別匯款至被告所提供
    之上開帳戶而遂其犯行，惟並無相當證據證明被告有參與上
    述詐欺取財犯行之構成要件行為，僅係對上述詐騙集團之共
    同詐欺取財犯行提供助力，是核被告所為，係犯刑法第30條
    第1項前段、同法第339條第1項之幫助共同詐欺取財罪，依
    同法第30條第2項之規定，得按正犯之刑度，減輕其刑。又
    被告以1個行為，同時交付其友人蘇立瑋之上開臺灣銀行帳
    戶及臺灣郵政帳戶之存摺、提款卡及提款密碼，而幫助詐騙
    集團成員分別詐騙被害人戊○○、乙○○、丁○○及丙○○
    交付財物得逞，係以1個行為幫助4個詐欺取財既遂犯行，為
    想像競合犯，應依刑法第55條之規定，從一重之幫助共同詐
    欺取財既遂罪處斷。又臺灣臺南地方法院檢察署檢察官以97
    年度偵字第16293號移送併辦部分，其犯罪事實為被告提供
    友人蘇立瑋之上開臺灣銀行帳戶之存摺、提款卡及提款密碼
    等物，供詐騙集團成員佯稱被害人購物付款程序設定有誤為
    由，誘使被害人陷於錯誤而依指示操作自動櫃員機，致將款
    項匯入指定帳戶，於97年3月27日向證人戊○○詐騙29,983
    萬元得逞，經核與起訴書所載之犯罪事實具有上述想像競合
    犯之裁判上一罪關係，本院自應予以審理，併予敘明。
四、原審以被告提供友人蘇立瑋上開2帳戶與他人使用，致詐騙
    集團成員得以持向證人乙○○、丁○○及丙○○詐取財物，
    罪證明確，而予以論罪科刑，固非無見；惟原判決未及審酌
    上開檢察官移送併辦部分，即有未洽，檢察官以原判決未及
    斟酌上開移送併辦部分之事實為由提起上訴，為有理由，且
    原判決既有前開不當之處，要屬無可維持，自應由本院予以
    撤銷改判。爰審酌被告交付金融機構帳戶之存摺、提款卡、
    提款密碼等物供他人作為不法目的使用，影響社會金融交易
    秩序及助長詐欺活動之發生，並因此增加被害人事後向幕後
    詐騙集團成員追償及刑事犯罪偵查之困難，且確因其行為使
    詐騙集團得以詐騙上述4名被害人財物得逞，殊為不該，惟
    念被告前無財產犯罪前科，素行尚佳，犯後於偵查中即坦承
    犯行，態度良好，應知悔悟，暨被告之智識程度、家庭狀況
    及犯案動機等一切情狀，量處如主文第2項所示之刑，並諭
    知易科罰金之折算標準，以資懲儆。
五、末按共同正犯因相互間利用他人之行為，以遂行其犯意之實
    現，本於責任共同之原則，有關沒收部分，對於共犯間供犯
    罪所用之物，自均應為沒收之諭知，惟幫助犯僅係對於犯罪
    構成要件以外行為為加工，並無共同犯罪之意思，自不適用
    該責任共同原則，對於正犯所有供犯罪所用之物或因犯罪所
    得之物，亦為沒收之諭知（最高法院91年度臺上字第5583號
    、89年度臺上字第6946號判決意旨參照）。本件被告將其友
    人蘇立瑋之上開臺灣銀行帳戶及臺灣郵政帳戶之存摺、提款
    卡等物均交付犯罪集團使用，是上開物品自已為該犯罪集團
    所有，揆諸前開說明，本案被告既為幫助犯而不適用責任共
    同之原則，爰不就上開物品併為沒收之諭知，附此敘明。
據上論斷，應依刑事訴訟法第455條之1第1項、第3項、第369條
第1項前段、第364條、第273條之1第1項、第299條第1項前段，
刑法第30條第1項前段、第2項、第339條第1項、第55條、第41條
第1項前段，刑法施行法第1條之1第1項、第2項前段，判決如主
文。
本案經檢察官甲○○到庭執行職務
中    華    民    國    98    年    2     月    18    日
                  刑事第九庭  審判長  法  官   蔡奇秀
                                      法  官   林欣玲
                                      法  官   蔡盈貞
以上正本證明與原本無異。
不得上訴。
                                      書記官   陳玉芬
中    華    民    國    98    年    2     月    18    日
附錄論罪科刑法條：刑法第339條第1項
中華民國刑法第339條第1項
（普通詐欺罪）
意圖為自己或第三人不法之所有，以詐術使人將本人或第三人之
物交付者，處5年以下有期徒刑、拘役或科或併科1千元以下罰金
。


司法院資訊處製作；財團法人民間司法改革基金會備份。
